ACORDAO-COMPLETO-2517573

ACÓRDÃO 2042/2022 ATA 13/2022 - SEGUNDA CÂMARA

VISTOS, relatados e discutidos estes autos de Aposentadoria, que cuidam, neste momento processual de pedido de reexame interposto pelo Tribunal Regional Eleitoral de São Paulo - TRE/SP, por meio do qual se insurge contra o Acórdão 8130/2021-TCU-Segunda Câmara, relator Ministro Bruno Dantas.
ACORDAM os Ministros do Tribunal de Contas da União, reunidos em Sessão da 2ª Câmara, ante as razões expostas pelo relator, e com fundamento no art. 48 da Lei 8.443/1992 e no art. 146, § 2º, do Regimento Interno, em:
9.1. conhecer do pedido de reexame para, no mérito, dar-lhe provimento parcial de modo a alterar a redação do item 9.3.1 do Acórdão 8130/2021-TCU-Segunda Câmara, relator Ministro Bruno Dantas, para a seguinte determinação ao órgão de origem:
"9.3.1. reavalie e altere, se for o caso, as parcelas de quintos inicialmente concedidas, à luz da deliberação do Supremo Tribunal Federal, nos autos do RE 638.115, na Sessão Ordinária de 18/12/2019, verificando se o pagamento da parcela de quintos ou décimos é amparado por decisão judicial transitada em julgado, por decisão judicial não transitada em julgado ou decisão administrativa."; 
9.2. dar ciência desta decisão ao Tribunal Regional Eleitoral de São Paulo e ao recorrente.

Pedido de reexame interposto contra decisão que considerou ilegal ato de aposentadoria.

Segunda Câmara

Tribunal Regional Eleitoral de São Paulo.

3. Interessados/Responsáveis/Recorrentes:
3.1. Interessado: Oswaldo Santana da Silva Junior (XXX.256.828-XX).
3.2. Recorrente: Tribunal Regional Eleitoral de São Paulo (06.302.492/0001-56).

13.1. Ministros presentes: Bruno Dantas (Presidente), Augusto Nardes (Relator) e Antonio Anastasia.
13.2. Ministro-Substituto convocado: Marcos Bemquerer Costa.
13.3. Ministro-Substituto presente: André Luís de Carvalho.

AUGUSTO NARDES

Ministro Bruno Dantas.

Tratam os autos de pedido de reexame interposto pelo Tribunal Regional Eleitoral de São Paulo - TRE/SP, por meio do qual se insurge contra o Acórdão 8130/2021-TCU-Segunda Câmara (peça 8) , que teve como Relator o Excelentíssimo Senhor Ministro Bruno Dantas.
2.	A Secretaria de Recursos, acompanhada pelo representante do Ministério Público junto ao TCU, examinou detalhadamente o recurso, razão pela qual transcrevo abaixo a análise, com ajustes que julgo pertinentes (peças 25 a 27) :
I INTRODUÇÃO
1.	Trata-se de pedido de reexame (peças 13-14) interposto pelo TRE/SP, por meio do qual se insurge contra o Acórdão 8130/2021-TCU-Segunda Câmara (peça 8) , que teve como relator o Excelentíssimo Senhor Ministro Bruno Dantas.
1.1	A deliberação recorrida apresenta o seguinte teor:
VISTOS, relatados e discutidos estes autos em que se aprecia ato de aposentadoria emitido pelo Tribunal Regional Eleitoral de São Paulo,
ACORDAM os Ministros do Tribunal de Contas da União, reunidos em sessão da Segunda Câmara, diante das razões expostas pelo Relator, e com fundamento no art. 71, incisos III e IX, da Constituição Federal de 1988, c/c os arts. 1º, inciso V, 39, inciso II, e 45 da Lei 8.443/1992, e ainda com o art. 260, § 1º, 261, caput e § 1º, e 262, caput e § 2º, do Regimento Interno do TCU, em:
	9.1. considerar ilegal a aposentadoria de Oswaldo Santana da Silva Junior, negando o registro ao ato correspondente;
	9.2. dispensar o ressarcimento das quantias indevidamente recebidas de boa-fé (enunciado 106 da súmula da jurisprudência predominante do TCU) ;
	9.3. determinar ao Tribunal Regional Eleitoral de São Paulo que:
	9.3.1. no prazo de 15 (quinze) dias, faça cessar os pagamentos decorrentes do ato ora considerado ilegal, sob pena de responsabilidade solidária da autoridade administrativa omissa, até a emissão de novo ato, livre das irregularidades apontadas, a ser submetido à apreciação do TCU no prazo de 30 (trinta) dias;
	9.3.2. no prazo de 15 (quinze) dias, dê ciência deste acórdão ao interessado cujo ato ora é considerado ilegal, esclarecendo-lhe que o efeito suspensivo proveniente da interposição de recurso não o exime da devolução dos valores percebidos indevidamente após a notificação sobre o presente acórdão, em caso de não provimento do recurso porventura impetrado;
	9.3.3. no prazo de 30 (trinta) dias, informe ao TCU as medidas adotadas, sem prejuízo de encaminhar comprovante sobre a data em que o interessado tomou conhecimento do contido no item anterior;
	9.4. informar deste acórdão ao Tribunal Regional Eleitoral de São Paulo (grifos acrescidos) .
HISTÓRICO 
2.	Conforme consta da peça 2, o Sr. Oswaldo Santana da Silva Júnior ocupou função comissionada posteriormente ao advento da Lei 9.624/1998, cuja parcela teria sido incorporada aos seus proventos por força de decisão administrativa, razão por que foi determinado ao órgão de origem que procedesse à adequação da aludida parcela conforme modulado pelo Supremo Tribunal Federal no âmbito do RE 638.115, comunicando a este Tribunal as providências adotadas. 
ADMISSIBILIDADE
3.	Reitera-se o exame de admissibilidade efetuado pelo Sar/Serur (peça 15) , ratificado pelo Ministro-Relator João Augusto Ribeiro Nardes (peça 19) , que concluiu pelo conhecimento do pedido de reexame, com fundamento no artigo 48 da Lei 8.443/1992, c/c os artigos 285 e 286, parágrafo único, do RI/TCU, suspendendo-se os efeitos dos itens 9.1, 9.3, 9.3.1 do Acórdão 8130/2021-TCU-Segunda Câmara.
EXAME DE MÉRITO
             Delimitação
4.1	Constitui objeto do presente recurso definir se o Acórdão 8130/2021-TCU-Segunda Câmara afrontou o julgamento do RE 638.115/CE.
5. Do direito à incorporação de quintos decorrente do exercício de função comissionada e/ou cargo em comissão, no período entre 8/4/1998 a 4/9/2001 (RE 638.115/CE) 
5.1.	O recorrente aduz que o interessado é beneficiário de decisão judicial transitada em julgada, que lhe assegura a incorporação de quintos decorrente do exercício de função comissionada e/ou cargo em comissão, no período entre 8/4/1998 a 4/9/2001, com base nos seguintes argumentos:
5.2.	Informa-se que Oswaldo Santana da Silva Junior incorporou 3/5 da função comissionada de nível FC-4 exercida de 14/9/1995 a 28/2/1999, portanto, completando o último interstício após edição da Lei 9.624/1998 (7/4/1998) . Ademais, o servidor tem assegurado o direito à incorporação da VPNI em comento por força de decisão transitada em julgado em 2/3/2011, proferida pelo Juízo da 22ª Vara Federal Cível de São Paulo no processo n. 0000292-57.2004.4.03.6100, em ação promovida pelo Sindicato dos Trabalhadores do Judiciário Federal do Estado de São Paulo - Sintrajud.
Análise
5.3	Convém, de pronto, transcrever excerto do voto condutor do Acórdão recorrido, que trata da irregularidade em relação aos quintos:
6. A concessão em estudo contempla fração de quintos incorporada pelo exercício de função comissionada entre 8/4/1998 e 4/9/2001, não havendo registro, no ato, de que ela decorra de decisão judicial transitada em julgado. Assim, nos termos definidos pelo STF, referida fração se sujeita a absorções por quaisquer reajustes futuros, devendo o órgão de origem providenciar sua conversão em parcela compensatória destacada, o que deve ser esclarecido no novo ato a ser encaminhado ao TCU. (grifos acrescidos) 
5.4.	Tal entendimento foi fixado com base nas informações disponíveis à época, segundo as quais a referida incorporação teria ocorrido em virtude tão somente de decisão administrativa.
5.5.	Ocorre que o recorrente alega haver decisão judicial transitada em julgado favorável à incorporação dos quintos pelo interessado, no período entre 8/4/1998 a 4/9/2001. Caso comprovado o trânsito em julgado, bem como ser o recorrente beneficiário da decisão, caberá ao órgão de origem observar a modulação de efeitos fixada pelo Supremo Tribunal Federal no RE 638.115, de modo a manter a parcela de quintos incorporados no referido período.
5.6	Registra-se, por oportuno, que, ainda que comprovado o trânsito em julgado, isto por si só não possui o condão de alterar o julgamento pela ilegalidade do ato, pois que o e. STF deixou assente que a incorporação de quintos no período de 8/4/1998 até 4/9/2001 ofende o princípio da legalidade, nos termos da tese firmada em sede de repercussão geral, Tema 395. 
CONCLUSÃO
6.	       Da análise de mérito, conclui-se que, relativamente à parcela "quintos" incorporada no período de 8/4/1998 até 4/9/2001, caso o interessado comprove, perante o órgão de origem, ser beneficiário de decisão judicial transitada em julgado, poderá ser mantida a continuidade dos pagamentos imune à absorção por reajustes futuros, consoante modulação de efeitos fixada pelo Supremo Tribunal Federal no RE 638.115.
 6.1.	Por conseguinte, deve-se negar provimento ao presente recurso.
PROPOSTA DE ENCAMINHAMENTO
7.	Ante o exposto, submetem-se os autos à consideração superior, propondo-se, com fundamento no art. 48 da Lei 8.443/1992:
a) conhecer do recurso e, no mérito, negar-lhe provimento, sem embargo de dar ciência ao órgão de origem que, caso comprovado ser o interessado beneficiário de sentença judicial transitada em julgado, que lhe assegure a incorporação de quintos no período entre 8/4/1998 e 4/9/2001, observe a modulação de efeitos fixada pelo Supremo Tribunal Federal no RE 638.115, de modo a manter a incorporação imune a absorção por reajustes futuros;
b) informar o recorrente e demais interessados do acórdão a ser proferido, destacando que o relatório e o voto que o fundamentam podem ser acessados por meio do endereço eletrônico www.tcu.gov.br/acordaos.

não há

Procuradora-Geral Cristina Machado da Costa e Silva.

PESSOAL. APOSENTADORIA. INCORPORAÇÃO INDEVIDA DE QUINTOS APÓS A EDIÇÃO DA LEI 9.624/1998. ILEGALIDADE DO ATO. SUPERVENIÊNCIA DA MODULAÇÃO DE EFEITOS NA DECISÃO PROFERIDA NO RE 638.115/CE. PEDIDO DE REEXAME. DECISÃO JUDICIAL. NECESSIDADE DE ANÁLISE PELA UNIDADE JURISDICIONADA. ARGUMENTOS SUFICIENTES PARA ALTERAR A DECISÃO RECORRIDA EM RELAÇÃO À RECORRENTE. PROVIMENTO PARCIAL. DETERMINAÇÕES.

APOSENTADORIA (APOS)

Secretaria de Recursos (Serur); Secretaria de Fiscalização de Integridade de Atos e Pagamentos de Pessoal e de Benefícios Sociais (Sefip).

Examina-se pedido de reexame interposto pelo Tribunal Regional Eleitoral de São Paulo - TRE/SP, por meio do qual se insurge contra o Acórdão 8130/2021-TCU-Segunda Câmara (peça 8) , que teve como relator o Excelentíssimo Senhor Ministro Bruno Dantas.
2.	No mérito, assiste razão à Secretaria de Recursos (Serur) , acompanhada pelo Ministério Público junto ao TCU, quanto à manutenção da ilegalidade do ato. Não obstante, entendo pelo provimento parcial do pedido de reexame, notadamente em relação ao subitem 9.3.1 do acórdão recorrido.
3. 	Por meio do referido acórdão o ato de aposentadoria da ora recorrente foi considerado ilegal e foi determinado ao órgão que cessasse o pagamento das parcelas de quintos/décimos incorporadas com amparo em funções exercidas entre 8/4/1998 e 4/9/2001.
4.	Com efeito, o recorrente alega o direito à incorporação da VPNI em comento por força de decisão transitada em julgado em 2/3/2011, proferida pelo Juízo da 22ª Vara Federal Cível de São Paulo no processo n. 0000292-57.2004.4.03.6100 e, por conseguinte, a afronta ao RE 638.115/CE pelo acórdão recorrido ao considerar ilegal o ato de aposentadoria que contempla o pagamento de quintos incorporados após 8/4/1998.
5.	Não é possível confirmar, bom base na documentação dos autos, que o recorrente é beneficiado pela ação por ele mencionada. Segundo a modulação de efeitos do julgamento do RE 638.115/CE feita pelo Supremo Tribunal Federal, os quintos ou décimos amparados por decisão judicial transitada em julgado poderão subsistir e as parcelas amparadas por decisão judicial não transitada em julgado ou por decisão administrativa devem ser convertidos em parcela compensatória, a ser absorvida por reajustes futuros.
6.	Assim, caberá à unidade jurisdicionada verificar a fundamentação da concessão da parcela de quintos em análise, se por decisão judicial não transitada em julgado, decisão administrativa ou decisão judicial transitada em julgado e providenciar o destaque da parcela incorporada a partir do exercício de funções comissionadas entre 8/4/1998 e 4/9/2001 ou a manutenção do pagamento. 
7.	Desse modo, caso comprovado o trânsito em julgado, bem como ser o recorrente beneficiário da decisão judicial juntada à peça 22, o órgão de origem deverá manter o pagamento de quintos incorporados no referido período, não sendo o caso de cessar o percebimento da referida parcela. Nesse sentido, o item 9.3.1 do acórdão recorrido deve ser alterado, uma vez que determina a interrupção do pagamento. 
8.	Por fim, não há de se falar, como bem elucidado pela unidade técnica, em afronta ao RE 638.115/CE. Em sua decisão, o Supremo Tribunal Federal se posicionou pela ilegalidade da incorporação de quintos no período mencionado. Ademais, a jurisprudência pacífica deste Tribunal se consolidou no sentido de considerar ilegal a concessão.
9.	À vista disso, entendo que deve ser dado provimento parcial ao presente recurso, de modo a alterar o item 9.3.1 do acórdão recorrido em relação ao recorrente.
Ante o exposto, VOTO no sentido de que o Tribunal adote a minuta de acórdão que ora submeto à deliberação deste Colegiado.
TCU, Sala das Sessões Ministro Luciano Brandão Alves de Souza, em 3 de maio de 2022.
Ministro JOÃO AUGUSTO RIBEIRO NARDES 
Relator